【裁判字號】    99,訴,442
【裁判日期】    990514
【裁判案由】    偽造文書等
【裁判全文】
臺灣高雄地方法院刑事判決               99年度訴字第442號
公  訴  人  臺灣高雄地方法院檢察署檢察官
被      告  甲○○
上列被告因偽造文書等案件，經檢察官提起公訴（98年度偵字第
15275號、98年度偵字第21079 號），本院判決如下：
    主  文
甲○○犯行使變造特種文書罪，累犯，處有期徒刑參月；又犯搶
奪罪，累犯，處有期徒刑拾月；又犯竊盜罪，累犯，處有期徒刑
伍月；又犯竊盜罪，累犯，處有期徒刑陸月；又犯行使偽造私文
書罪，累犯，處有期徒刑陸月，扣案如附表所示偽造「丙○○」
之簽名、指印及掌印均沒收。應執行有期徒刑貳年貳月，扣案如
附表所示偽造「丙○○」之簽名、指印及掌印均沒收。
    事  實
一、甲○○為瘖啞人士，前於民國91年間因竊盜案件，經臺灣臺
    南地方法院以91年度營簡字第380 號判處有期徒刑6 月確定
    ，於95年9 月27日易科罰金執行完畢。詎猶不知悔改，仍於
    下列時、地分別為下列犯行：
  (一)甲○○於98年5 月17日下午2 時15分許前之某不詳時點，向
    其友人沈宏隆借用車牌號碼205-CTL 號之重型機車，並隨即
    基於行使變造特種文書之犯意，以黑筆及紙張將該機車車牌
    號碼之「0 」變造為「9 」，而將該機車牌照上之車牌號碼
    變造為「295-CTL 」號，並騎乘該經變造車牌號碼之機車而
    行使該變造機車牌照，希冀以此方式掩人耳目，逃避查緝，
    足生損害監理機關對於車輛牌照管理暨警察機關對交通行政
    管理之正確性。
  (二)甲○○於98年5 月17日下午2 時15分許，騎乘上開經變造車
    牌號碼之重型機車，行經高雄市○○區○○路與義永路口時
    ，見乙○○所駕駛車號YP-1253 號自用小貨車副駕駛座之車
    窗未關，且副駕駛座放有乙○○之手提包1 只，竟意圖為自
    己不法之所有，基於搶奪之犯意，趁上開路口燈號剛轉換為
    綠燈時，乙○○剛駕車緩慢前進而不及防備之際，騎車自該
    自用小貨車右側接近，並徒手搶奪乙○○之手提包【內有乙○○之身分證、輕型機車駕照、行車執照、健保卡各1 張、
    金融卡2 張、信用卡2 張、零錢包1 個、咖啡色皮夾1 個、
    NOKIA 行動電話1 具（搭配0000000000號門號SIM 卡1 枚）
    及現金新臺幣（下同）10,000元】，得手後騎車逃逸。
  (三)甲○○於98年5 月18日上午9 時許，在高雄市三民區金獅湖
    附近菜市場，見丁○○將裝有財物之小錢包1 只吊掛在機車
    之掛勾上，竟意圖為自己不法之所有，基於竊盜之犯意，徒
    手竊取丁○○之小錢包（內有遠東商銀信用卡1 張、林冠龍
    健保卡1 張及800 元現金），得手後逃離現場。
  (四)甲○○於98年5 月18日下午1 時10分許，在高雄市○○區○○路及開封路口，見戊○○將裝有財物之皮包1 只置放在其
    所騎乘之YC3-917 號重型機車置物箱內，且將該機車鑰匙留
    置在機車電門上，竟意圖為自己不法之所有，基於竊盜之犯
    意，於戊○○轉身向攤商購物之際，以留置在該機車上之鑰
    匙開啟置物箱後，徒手竊取戊○○之皮包（內有黃色皮夾 1
    個、信用卡2 張及現金6,500 元），得手後欲騎乘上開經變
    造車牌號碼之重型機車逃逸，經在場民眾發現上情後，由戊○○拉住甲○○騎乘之機車，並會同趕到之員警合力將甲○○逮捕。
  (五)另甲○○因上開竊盜犯行為警當場逮捕後，為掩飾其遭通緝
    之事實，竟基於偽造署押之接續犯意及行使偽造私文書之犯
    意，假冒其友人「丙○○」之名義，於98年5 月18日下午 2
    時40分許、同日晚上8 時20分許及翌日（19日）上午10時33
    分許，接續在高雄市政府警察局己○分局中正三路派出所及
    臺灣高雄地方法院檢察署應訊時，先後在警詢筆錄2 份、扣
    押筆錄、扣押物品目錄表、權利告知書、逮捕告知本人通知
    書、逮捕告知親友通知書、指紋卡片各1 份以及臺灣高雄地
    方法院檢察署內勤偵訊筆錄上，偽造如附表所示之「丙○○
    」簽名、指印及掌印，並將逮捕告知本人通知書1 紙交付給
    警員而行使之，表示由「丙○○」本人收受該項通知書之證
    明，足生損害於警察機關及檢察機關進行刑事訴追之正確性
    及丙○○本人。
二、嗣因甲○○遭羈押後，高雄看守所將羈押票送達於遭冒名之
    丙○○配偶陳明方，丙○○於接獲羈押票後，始知遭人冒名
    ，經報警處理始查悉上情。
三、案經乙○○訴由高雄市政府警察局己○分局移送臺灣高雄地
    方法院檢察署檢察官偵查起訴。
    理  由
壹、程序部分（證據能力之審查）：
    按被告以外之人於審判外之陳述，雖不符刑事訴訟法第 159
    條之1 至第159 條之4 之規定，而經當事人於審判程序同意
    作為證據，法院審酌該言詞陳述或書面陳述作成時之情況，
    認為適當者，亦得為證據；當事人、代理人或辯護人於法院
    調查證據時，知有第159 第1 項不得為證據之情形，而未於
    言詞辯論終結前聲明異議者，視為有前項之同意，刑事訴訟
    法第159 條之5 定有明文。本件所援引之以下各項證據（詳
    後述），固有部分屬傳聞證據，然公訴人、被告於本院調查
    證據時，均知有前開第159 第1 項不得為證據之情形，被告
    表示同意作為證據使用（見本院審訴卷第31頁），且於言詞
    辯論終結前，均未聲明異議，本院審酌該等證據作成時之狀
    況，並無違法取證之情事，且無不宜作為證據之情形，依前
    開說明，爰認均有證據能力，合先敘明。
貳、實體部分：
一、上揭犯罪事實，業據被告甲○○於本院審理時均坦承不諱（
    見本院訴字卷第25頁背面、第26頁），核與證人即被害人乙○○、丁○○、戊○○於警詢、偵查、本院審理時分別證述
    如犯罪事實(二)、(三)、(四)所示之情節相符（見警1 卷第9 至15
    頁，偵卷第69至71頁，本院訴字卷第22、23頁），而證人即
    被冒名之人丙○○亦於警詢及偵查時證述遭被告冒名應訊等
    情在卷可參（見警2 卷第4 、5 頁，偵卷第72頁），另證人
    即現場目擊被告如犯罪事實(四)所示犯行之廖穎純於警詢及偵
    查時亦證述目睹被告行竊經過等情節綦詳（見警1 卷第16、
    17頁，偵卷第68、69頁），並有：(1)被害人戊○○所有之現
    金6,500 元、信用卡2 張及皮包、黃色皮夾各1 只；(2)被害
    人乙○○所有之身分證、輕型機車駕照、行車執照、健保卡
    各1 張、金融卡2 張、信用卡2 張、零錢包1 個、咖啡色皮
    夾1 個及NOKIA 行動電話1 具（搭配0000000000號門號 SIM
    卡1 枚）；(3)被害人丁○○所有之鑰匙1 串、手提包1 只等
    物扣案可稽，且上開扣案物業已分別發還予被害人戊○○、
    乙○○及丁○○具領，亦有贓物認領保管單3 張在卷可稽（
    見警1 卷第27至29頁），此外，尚有現場蒐證照片15張及被
    告假冒「丙○○」名義參與製作之高雄市政府警察局己○分
    局中正三路派出所警詢筆錄2 份、扣押筆錄、扣押物品目錄
    表、權利告知書、逮捕告知本人通知書、逮捕告知親友通知
    書、指紋卡片各1 份及臺灣高雄地方法院檢察署內勤偵訊筆
    錄1 份在卷可稽（見警1 卷第2 至8 、22至25、30、31、32
    、35至42、45頁，偵卷第6 至8 頁）。是本件被告之自白已
    有相當之證據資料予以補強，且核與事實相符，應堪採認。
    從而，本案事證明確，被告犯行堪予認定，應依法論科。
二、按機車牌照為公路監理機關所發給，固具有公文書性質，惟
    依道路交通安全規則第12條（舊）規定，機車牌照僅為行車
    之許可憑證，自屬於刑法第212 條所列特許證之一種（最高
    法院63年台上字第1550號著有判例可資參照），是本件被告
    甲○○以以黑筆及紙張將該機車車牌號碼之「0 」變造為「
    9 」，而將該機車牌照上之車牌號碼變造為「295-CTL 」號
    ，自屬變造刑法第212 條所稱之「特許證」，被告變造上開
    機車牌照號碼，進而騎乘該懸掛變造機車牌照之機車，自屬
    行使變造特種文書犯行甚明。
三、次按刑法上偽造署押罪，係指單純偽造簽名、畫押而言，若
    在制式之書類上偽造他人簽名，已為一定意思表示，具有申
    請書或收據等類性質者，則係犯偽造文書罪（最高法院85年
    臺非字第146 號著有判決可資參照）。又警方依刑事訴訟法
    第88條之1 第4 項、提審法第2 條第1 項等規定所製作之逮
    捕通知書，記載被逮捕人何以遭逮捕或拘提等情，由形式上
    觀察，於該欄內簽名及捺指印，即足表示由該姓名之人收受
    該項通知書之證明。其後，將之交付警方，應成立刑法第21
    6 條、第210 條之行使偽造私文書罪（最高法院93年度臺上
    字第1187號、第1454號、90年度臺上字第6057號著有判決可
    資參照）。司法警察（官）及檢察官於詢問犯罪嫌疑人時所
    製作之詢問筆錄或偵訊筆錄，係記載對於犯罪嫌疑人之詢問
    及其陳述，其內容當然含有受詢問人之意思表示，因該筆錄
    為公務員職務上所製作之文書，故為公文書之一種。受詢問
    人雖亦在筆錄之末簽名、蓋章或按指印，以擔保該筆錄之憑
    信性，但不能因此即認為該筆錄係受詢問人所製作，而變更
    其公文書之性質。又司法警察（官）提供犯罪嫌疑人簽具之
    權利告知書，其記載之方式，與同一時間製作之偵訊（調查
    ）筆錄相同，僅重複踐行告知之程序而已；且犯罪嫌疑人僅
    在該權利告知書之「被告知人」、「立書人」欄下偽簽姓名
    ，並未表示另外製作何種文書，從而該權利告知書實質上與
    詢問筆錄無異，仍屬公務員職務上所製作之公文書，非犯罪
    嫌疑人所製作之私文書，自應論以偽造署押罪（最高法院91
    年度台非字第294 號著有判決可資參照）。是依上述，本件
    被告甲○○在高雄市政府警察局己○分局中正三路派出所及
    臺灣高雄地方法院檢察署應訊時，先後在警詢筆錄2 份、扣
    押筆錄、扣押物品目錄表、權利告知書、逮捕告知親友通知
    書、指紋卡片各1 份以及臺灣高雄地方法院檢察署內勤偵訊
    筆錄上，偽造如附表編號1 至3 、5 至9 所示之「丙○○」
    簽名、指印及掌印，均係屬偽造署押犯行，而其於逮捕告知
    本人通知書上偽造如附表編號4 所示之「丙○○」簽名及指
    印，則係表示由「丙○○」本人收受該項通知書之證明，自
    屬偽造私文書犯行無疑，被告持交警員而行使之，則係屬行
    使偽造私文書犯行甚明。
四、核被告甲○○所為，如犯罪事實(一)所示犯行係犯刑法第 216
    、212 條之行使變造特種文書罪，如犯罪事實(二)所示犯行係
    犯刑法第325 條第1 項之搶奪罪，如犯罪事實(三)、(四)所係犯
    行均係犯刑法第320 條第1 項之竊盜罪，如犯罪事實(五)所示
    犯行係犯刑法第216 、210 條之行使偽造私文書罪（按指行
    使逮捕告知本人通知書部分）。起訴書公訴意旨原認被告如
    犯罪事實(四)所示之犯行係犯刑法第325 條第3 項、第1 項之
    搶奪未遂罪嫌，而與本院認被告係犯刑法第320 條第1 項之
    竊盜罪之調查證據結果相左，尚有未洽，然經公訴人於本院
    審理時當庭變更起訴法條為刑法第320 條第1 項之竊盜罪（
    見本院訴字卷第26頁），且與本件上開論罪部分係屬基本社
    會事實同一，本院自得加以審理，並無庸依刑事訴訟法第30
    0 條規定變更起訴法條。而被告在高雄市政府警察局己○分
    局中正三路派出所及臺灣高雄地方法院檢察署應訊時，先後
    在警詢筆錄2 份、扣押筆錄、扣押物品目錄表、權利告知書
    、逮捕告知本人通知書、逮捕告知親友通知書、指紋卡片各
    1 份以及臺灣高雄地方法院檢察署內勤偵訊筆錄上，偽造如
    附表所示之「丙○○」簽名、指印及掌印，時間緊接，場所
    密集，顯係基於單一犯罪決意而為之，應視為單一之接續行
    為。被告偽造「丙○○」簽名、指印及掌印之單一接續行為
    ，為偽造私文書犯行之部分行為；被告變造特種文書及偽造
    私文書之低度行為，則分別為行使變造特種文書及行使偽造
    私文書之高度行為所吸收，均不另論罪。公訴意旨認被告如
    犯罪事實(五)所示之犯行另犯刑法第217 條之偽造署押罪嫌，
    尚有未洽，應予指明。被告所犯上開5 罪間，犯意各別，行
    為互殊，應分論並罰。又被告前於91年間因竊盜案件，經臺
    灣臺南地方法院以91年度營簡字第380 號判處有期徒刑6 月
    確定，於95年9 月27日易科罰金執行完畢，有臺灣高等法院
    被告全國前案紀錄表1 紙附卷可稽（見本院訴字卷第34至51
    頁），被告於上開有期徒刑執行完畢5 年內，故意再犯本件
    有期徒刑以上之罪，均為累犯，應依刑法第47條第1 項規定
    ，均加重其刑。另被告為瘖啞人士，無語言能力，有高雄市
    政府警察局己○分局解送嫌疑人健康狀況調查表1 紙在卷可
    稽（見警1 卷第44頁），審酌被告之謀生能力及與人溝通之
    能力均較一般正常人為差，爰依刑法第20條規定，均予減輕
    其刑，並與上開累犯加重其刑部分，均依法先加後減之。爰
    審酌被告變造其向友人沈宏隆借用車牌號碼205-CTL 號重型
    機車之牌照，除造成公路監理機關無法正確管理機車牌照外
    ，亦增加犯罪偵查機關對於犯罪查緝之困難，並損害機車所
    有人之利益，且被告正值壯年之際，不思以正途賺取財物，
    為圖一己私利，竟任意為犯罪事實(二)至(四)所示之搶奪及竊盜
    犯行，手段惡劣，造成被害人乙○○、戊○○、丁○○之財
    物損失，影響社會治安甚大，實應予嚴懲，以收刑罰教化之
    效，且其於遭逮捕後，仍意圖逃避查緝，而冒用其友人「丙○○」之名義應訊，並偽造如附表所示之「丙○○」簽名及
    指印，足生損害於警察機關及檢察機關進行刑事訴追之正確
    性及丙○○本人，亦屬不該，惟稽其犯後能坦承犯行，態度
    尚佳，另考量被告如犯罪事實(二)至(四)所示搶奪及竊盜所得之
    金額非鉅，被害人戊○○所有之現金6,500 元、信用卡2 張
    及皮包、黃色皮夾各1 只、被害人乙○○所有之身分證、輕
    型機車駕照、行車執照、健保卡各1 張、金融卡2 張、信用
    卡2 張、零錢包1 個、咖啡色皮夾1 個及NOKIA 行動電話 1
    具（搭配0000 000000 號門號SIM 卡1 枚）、被害人丁○○
    所有之鑰匙1 串、手提包1 只等物均已分別發還予被害人戊○○、乙○○及丁○○具領，亦有贓物認領保管單3 張在卷
    可稽（見警1 卷第27至29頁），被害人等之損失非屬重大，
    且如犯罪事實(三)所示之竊盜金額僅有800 元，亦較如犯罪事
    實(四)所示之金額6,500 元為小，尤應科予較輕之刑，並衡量
    被告犯罪之手段、動機等一切情狀，酌情分別量處如主文所
    示之刑，並定其應執行之刑，以示儆懲。扣案如附表所示之
    被告所偽造「丙○○」簽名、指印及掌印，應依刑法第 219
    條規定，不論屬於犯人與否，均予宣告沒收。
五、至公訴意旨雖認：被告甲○○此次觸犯多件犯罪，顯有犯罪
    習慣，請依法諭知保安處分以資矯正等語。惟按刑法第90條
    第1 項規定：「有犯罪之習慣或因遊蕩或懶惰成習而犯罪者
    ，於刑之執行前，令入勞動場所，強制工作」，旨在對有犯
    罪習慣之犯罪者，令入勞動場所，以強制從事勞動方式，培
    養其勤勞習慣、正確工作觀念，習得一技之長，於其日後重
    返社會時，能自立更生，期以達成刑法教化、矯治之目的。
    然查，被告甲○○本件所犯，僅有如犯罪事實(一)所示之搶奪
    犯行1 件及如犯罪事實(三)、(四)所示之竊盜犯行2 次，且所搶
    奪及所竊取之財物價值非鉅，是尚難認被告有犯罪之習慣，
    是本院尚無宣告被告應於刑之執行前，令入勞動處所強制工
    作之必要，附此敘明。
據上論斷，應依刑事訴訟法第299 條第1 項前段，刑法第216 條
、第212 條、第210 條、第320 條第1 項、第325 條第1 項、第
47條第1 項、第20條、第219 條、第51條第5 款，刑法施行法第
1 條之1 ，判決如主文。
本案經檢察官庚○○到庭執行職務。
中    華    民    國    99    年    5     月    14    日
                      刑事第五庭審判長法  官 廖建瑜
                                      法  官 林裕凱
                                      法  官 陳盈吉
以上正本證明與原本無異。
如不服本判決，應於判決送達後10日內，向本院提出上訴狀。
中    華    民    國    99    年    5     月    14    日
                                      書記官  陳展榮
附表：
┌──┬─────────┬───────────────┐
│編號│物品名稱          │偽造「丙○○」簽名及指印數量  │
├──┼─────────┼───────────────┤
│ 1  │扣押筆錄          │簽名3 枚，指印3 枚。          │
├──┼─────────┼───────────────┤
│ 2  │扣押物品目錄表    │簽名15枚，指印15枚。          │
├──┼─────────┼───────────────┤
│ 3  │權利告知書        │簽名1 枚，指印1 枚。          │
├──┼─────────┼───────────────┤
│ 4  │逮捕告知本人通知書│簽名1 枚，指印1 枚。          │
├──┼─────────┼───────────────┤
│ 5  │逮捕告知親友通知書│簽名1 枚，指印2 枚。          │
├──┼─────────┼───────────────┤
│ 6  │指紋卡片          │簽名1 枚，指印19枚，掌印2 枚。│
├──┼─────────┼───────────────┤
│ 7  │第1 次警詢筆錄    │簽名4 枚，指印10枚。          │
├──┼─────────┼───────────────┤
│ 8  │第2 次警詢筆錄    │簽名3 枚，指印6 枚。          │
├──┼─────────┼───────────────┤
│ 9  │內勤偵訊筆錄      │簽名1 枚。                    │
├──┼─────────┴───────────────┤
│共計│偽造「丙○○」簽名30枚，指印57枚，掌印2 枚。      │
└──┴─────────────────────────┘
附錄本判決論罪科刑法條：
中華民國刑法第210條
（偽造變造私文書罪）
偽造、變造私文書，足以生損害於公眾或他人者，處 5 年以下
有期徒刑。
中華民國刑法第212條
（偽造變造特種文書罪）
偽造、變造護照、旅券、免許證、特許證及關於品行、能力服務
或其他相類之證書、介紹書，足以生損害於公眾或他人者，處 1
年以下有期徒刑、拘役或 3 百元以下罰金。
中華民國刑法第216條
（行使偽造變造或登載不實之文書罪）
行使第 210 條至第 215 條之文書者，依偽造、變造文書或登載
不實事項或使登載不實事項之規定處斷。
中華民國刑法第320條
（普通竊盜罪、竊佔罪）
意圖為自己或第三人不法之所有，而竊取他人之動產者，為竊盜
罪，處5  年以下有期徒刑、拘役或 5 百元以下罰金。
意圖為自己或第三人不法之利益，而竊佔他人之不動產者，依前
項之規定處斷。
前二項之未遂犯罰之。
中華民國刑法第325條
（普通搶奪罪）
意圖為自己或第三人不法之所有，而搶奪他人之動產者，處 6
月以上 5 年以下有期徒刑。
因而致人於死者，處無期徒刑或 7 年以上有期徒刑，致重傷者
，處 3 年以上 10 年以下有期徒刑。
第 1 項之未遂犯罰之。

司法院資訊處製作；財團法人民間司法改革基金會備份。
